【裁判字號】    95,上,17
【裁判日期】    950926
【裁判案由】    土地所有權移轉登記
【裁判全文】
臺灣高等法院臺南分院民事判決  95年度上字第17號
上  訴  人  乙○○
訴訟代理人  楊漢東  律師
被 上 訴人  甲○○
訴訟代理人  郁旭華  律師
            王燕玲  律師
上列當事人間請求土地所有權移轉登記事件，上訴人對於中華民
國94年12月13日臺灣臺南地方法院第一審判決（93年度訴字第10
89號）提起上訴，本院於95年9月12日言詞辯論終結，判決如下
：
    主      文
原判決廢棄。
被上訴人應將坐落台南縣西港鄉○○○段一五三二地號、面積０
．一九四０公頃土地所有權移轉登記予上訴人。
第一、二審訴訟費用由被上訴人負擔。
    事      實
甲、上訴人方面：
一、聲明：
  (一)原判決廢棄。
  (二)被上訴人應將坐落台南縣西港鄉○○○段1532地號土地所有
    權全部移轉登記予上訴人。
  (三)訴訟費用由被上訴人負擔。
二、陳述：除與原判決記載相同者予以引用外，補稱略以：
  (一)本件原審法院判決駁回上訴人在第一審之訴訟，無非係以上
    訴人在原審訴訟中未能舉證證明兩造間確有上訴人信託登記
    系爭土地在被上訴人名下之法律行為作為判決理由。原判決
    並以民事訴訟法第277條之規定作為論斷事實之依據，認定
    上訴人應就兩造有約定信託登記之法律事實負舉證責任。原
    判決上開論據之理由故非無見，但原審就上訴人所提出之多
    項有力證據均以違背論理法則及一般人生活經驗法則之偏執
    觀點，認定上訴人僅得依買賣合約及已支付買賣價金新台幣
    （下同）1,649,000元等事實向真實之出賣人請求移轉系爭
    土地之所有權，自難僅憑系爭合約書、付款支票及上訴人持
    有系爭土地所有權狀、臺南縣稅捐稽徵處土地增值稅繳納收
    據等情，認定兩造信託關係存在云云。原審法院上揭認定事
    實、取捨證據之理由，顯然違背民事訴訟法第222條第1項及
    同條第3項所定之證據法則。
  (二)本件上訴人購買台南縣西港鄉○○○段1532地號、面積0.14
    90公頃土地（下稱系爭土地）信託登記於被上訴人名下之過
    程，係透過岳父林子謙與被上訴人口頭約定，經徵得被上訴
    人同意後才由被上訴人交付登記所需之身分證件資料轉交代
    書辦理買賣登記，被上訴人從未直接與代書或出賣人接洽，
    故上訴人不但仍保留買賣合約書、過戶完成後之土地所有權
    狀、繳納土地增值稅之收據及查出支付買賣價金之支票影本
    ，且已由代書出庭證明本件土地出面簽約之過程。按上揭間
    接實質證據，依一般生活經驗及論理法則，苟無其他明顯之
    反證足以否定上訴人主張之事實，應足可證明上訴人主張兩
    造有約定信託登記系爭土地之事實存在。原判決卻徒以上訴
    人所舉之直接證據證人林子謙之證詞因記憶錯誤而有部分證
    詞與事實有出入，即全盤否定林子謙證詞中有關上訴人透過
    林子謙徵得被上訴人同意信託登記系爭土地之事實，原判決
    同時對上揭其他間接證據之價值完全置而不論，只簡單以「
    自難認定兩造間信託關係存在與否」一語略過。若兩造未有
    信託登記之約定，何以由上訴人購地支付價金？何以過戶完
    成後之土地所有權狀、買賣合約書一直由上訴人持有？何以
    過戶時由上訴人繳納稅費？何以上訴人與出賣人依買賣契約
    移轉登記土地時能取得被上訴人之身分證件資料憑辦登記？
    又何以上訴人會無端要將自己付錢所買之土地登記在被上訴
    人名下？以上疑點，被上訴人在一審時均拒絕提出主張，且
    明白表示無法主張或舉證，由間接證據依經驗法則判斷。因
    之，兩造有信託登記之約定，至為明確，豈能因直接證據部
    分證人林子謙年紀近八十歲，事隔十幾年而記憶錯誤即否定
    全部證詞之事實，原判決對上揭間接事實所生之疑問並未在
    判決理由中載明其取捨之理由。原判決認定事實之結果無異
    是要求當事人一定要有書面的信託契約書才能算盡到舉證責
    任，且證人說詞如果口供一致即可當作有效證據，如果按原
    審法院取捨證據之心態，法院又何須設法官斷案？原審認定
    事實顯有違背法則。
  (三)被上訴人在原審除否認兩造有信託之事實外，對於原審法官
    訊問土地是如何取得，被上訴人訴訟代理人也毫不避諱坦白
    表示無法舉證如何取得土地。如此之言詞辯論過程已經足以
    讓一般人相信上訴人之主張為真正，但原審卻未斟酌兩造辯
    論意旨，遑論再依自由心證去判斷事實真偽。
三、證據：援用原審所提出之立證方法。
乙、被上訴人方面：
一、聲明：
  (一)上訴駁回。
  (二)第二審訴訟費用由上訴人負擔。
二、陳述：除與原判決記載相同者予以引用外，補稱略以：
  (一)按當事人主張利於己之事實者，就其事實有舉證之責任，民
    事訴訟法第227條前段定有明文。民事訴訟法如係由原告主
    張權利者，應由原告負舉證之責，若原告先不能舉證，以證
    實自己主張之事實為真實，則被告就其抗辯事實即令不能，
    或其舉證上有疵累，亦應駁回原告之請求，最高法院17年上
    字第917號判例可資參照。次按民國（以下同）85年1月26日
    信託法公佈施行前之信託行為，屬於「非典型契約」之一種
    。須於雙方當事人，就一方（委託人）授與他方（受託人）
    超過經濟目的之權利，而受託人僅於所許可之經濟目的範圍
    內行使權利，相互意思表示一致，其契約始為成立。準此，
    當事人之一方如主張與他方有信託關係存在，自應就信託契
    約確已成立之事實，負舉證責任。若其先不能舉證，縱他方
    就其抗辯事實不舉證，或其舉證證據上有疵累，亦應駁回該
    一方之請求。最高法院94年度台上字767號判決可資參照。
    查上訴人主張兩造間有信託關係之合意存在係透過上訴人之
    岳父林子謙與被上訴人洽談信託事宜為憑，惟證人林子謙於
    原審到庭證述時，關於何時與被上訴人洽談、洽談內容如何
    、信託登記情形如何等攸關信託契約成立之重要事項，均稱
    不知悉。甚且連關於信託時，何人在場此最基本之條件，竟
    與上訴人所稱不同。林子謙於原審證稱：「當時在場有我、
    原告與被告三人。」等語：而上訴人則稱：「我都透過我岳
    父幫我問的，我沒有親自找過被告，也沒有用電話與被告聯
    絡，沒有交付系爭資料給被告，我都透過我岳父說的。有看
    過被告，他是我親戚。但直到登記完畢，我都沒有與被告親
    自談過這件事，都是透過我岳父。」云云。況兩造果若如上
    訴人所述二人認識且是親戚，對於登記信託登記等之重大事
    宜，上訴人竟自始至終從未親自或以電話與被上訴人聯絡，
    顯與常情不符，足證上訴人所稱與被上訴人就系爭土地曾達
    成信託協議，有信託契約存在云云，並不實在。又證人邱欽
    亦證稱並未見聞兩造間對於系爭土地爭記事宜之商討，上開
    證人之證言，均無足就兩造間確有信託關係存在之事實，為
    相當之證明。援依前揭最高法院判決，上訴人仍應就兩造間
    信託契約確已成立之事實，負舉證責任。
  (二)當事人為規避強行法規之適用，以迂迴方法達成該強行法規
    所禁止之相同效果之行為，乃學說上所稱之脫法行為，倘其
    所迴避之強行法規，係禁止當事人企圖實現一定實質上之效
    果者，而其行為實質達成該效果，違反法律規定之意旨，即
    非法之所許，自屬無效。查私有農地所有權之移轉，依土地
    法第30條第1項規定，其承受人以能自耕者為限，旨在防止
    非農民承受農地，造成土地投機壟斷之情形，並積極輔助農
    民增加取得耕地使用之機會，從而扶助自耕農，促進土地利
    用，貫徹耕者有其田之基本國策，發揮農地之作用；故同條
    第2項規定，違反者，其所有權之移轉無效；是為禁止無自
    耕能力者承受並享有私有農地所有權之強行規定。又稱信託
    者，謂委託人將財產權移轉或為其他處分，使受託人依信託
    本旨，為受益人之利益或為特定之目的，管理或處分信託財
    產之關係。無自耕能力之人，信託有自耕能力之他人以其名
    義取得農地所有權，係以迂迴方法逃避土地法第30條第1項
    強行規定之適用，以達其享有土地所有權之實質目的，依上
    說明，此脫法行為於法即屬無效。85年1月26日公佈施行之
    信託法第5條第4款明定：「以依法不得受讓特定財產權之人
    為該財產權之受益人者，信託行為無效」，更揭示其旨。於
    信託法公布施行前成立之信託行為，如有該條款所定情形，
    依上開規定之法理，自難認有效。又農地之買賣，承買人雖
    係無自耕能力之人，惟如約定承買人指定登記與任何有自耕
    能力之第三人，或具體約定登記與有自耕能力之第三人，即
    非民法第246條第1項所定以不能之給付為契約之標的，固難
    認其契約為無效。惟若購買農地之承買人並無自耕能力，依
    土地法第30條第1項規定，本不得取得農地所有權，竟借用
    第三人名義辦理所有權移轉登記，間接取得農地所有權，以
    逃避上開法律之限制，應屬脫法行為，自無加以保護之必要
    ，仍應認該買賣農地契約為無效（最高法院87年台上字2834
    號判決、87年台上字2870號及87年台上字第184號判決要旨
    參照）。縱認系爭土地為上訴人購買，信託登記與被上訴人
    ，惟私有農地所有權之移轉，其承受人以能自耕者為限，並
    不得移轉為共有。但因繼承而移轉者，得為共有。違反前項
    規定者，其所有權之移轉無效。修正前土地法第30條定有明
    文，該條文雖於89年1月26日刪除，然於修正刪除前，該條
    文仍有適用。又按民法第246條第1項規定：「以不能之給付
    為契約標的者，其契約為無效。但其不能情形可以除去，而
    當事人訂約時並預期不能之情形除去後為給付者，其契約仍
    為有效。」依此，於修法前，私有農地之買受人須有自耕能
    力，倘其買受人因無自耕能力致買賣契約無效，且無效為當
    然、自始、絕對無效，自不因嗣後法律條文之刪除使本以無
    效之法律行為復歸有效。查系爭土地編定為特定農業區農牧
    用地，縱認上訴人為買受人，惟上訴人亦自承當時無自耕能
    力，又上訴人所呈買賣契約係訂立於81年3月24日，當時土
    地法第30條尚未刪除，系爭土地之承受人自以有自耕能力為
    必要，而系爭買賣契約僅於第9條記載「本件不動產移轉登
    記時，權利人由甲方自由選擇之。」此外，即無任何有關辦
    理移轉登記之具體約定，因之，既未載明登記於有自耕能力
    之人，或具體預定登記於有自耕能力之特定第三人，或將來
    可辦理所有權移轉登記時，再行辦理移轉登記等相關記載，
    依前開說明，自屬民法第246條第1項所定以不能之給付為契
    約之標的，而無同條項但書之適用，其契約自始無效。另上
    訴人買受土地，本得請求出賣人移轉土地所有權，依上訴人
    主張所示，係因於買賣契約訂立時無自耕能力，始與有自耕
    能力之被上訴人成立信託契約而登記與被上訴人，足見其意
    在取得系爭農地所有權，因無自耕能力，無法承受該農地，
    而藉由信託契約以迂迴方式規避修正前土地法第30條第1項
    之強行規定，自屬脫法行為。且本件買賣契約既屬無效，業
    如前述，上訴人自始未取得系爭土地之所有權，自亦無從將
    系爭土地之所有權信託登記與被上訴人。況依前開最高法院
    87年度台上字第2870號判決要旨，信託法第5條第4款所定以
    依法不得受讓特定財產之人為該財產權之受益人者，於信託
    法公布施行前成立之信託行為，亦難認有效，則上訴人主張
    與被上訴人間之信託契約，自亦屬脫法行為而無效。上訴人
    本於無效之信託契約主張被上訴人應返還信託物，顯屬無據
    。
三、證據：援用原審提出者之立證方法。
    理      由
一、上訴人主張：上訴人於81年3月間向訴外人謝文崇購買坐落
    台南縣西港鄉○○○段1532地號、面積0.1490公頃土地一筆
    ，買賣價金1,649,000元均由上訴人給付出賣人，除100,000
    元定金以現金支付外，其餘價金由上訴人以二張支票共1,54
    9,000元給付出賣人。因上訴人購買系爭土地為農地，當時
    上訴人無法登記為所有權人，上訴人始與被上訴人約定將系
    爭土地信託登記在被上訴人名下，待將來上訴人符合登記所
    有權之資格後，再將土地登記返還上訴人。因被上訴人是上
    訴人配偶娘家之堂兄，且係由岳父林子謙出面與被上訴人洽
    談土地信託登記之事宜，上訴人信賴被上訴人會遵守約定，
    故未另訂信託之書面契約。詎89年農業發展條例修訂放寬登
    記農地資格要件後，上訴人多次要求被上訴人返還信託登記
    之系爭土地，但被上訴人均置之不理，經上訴人委託律師以
    書面通知被上訴人終止信託契約請求返還土地，被上訴人亦
    拒收信函。然上訴人為使兩造終止信託契約之法律關係事實
    明確，再次以原審起訴狀對被上訴人表示終止信託契約之意
    思，並以該訴狀繕本送達被上訴人時，視同上訴人終止信託
    契約意思表示之送達等情，求為命被上訴人應將系爭土地所
    有權全部移轉登記予上訴人之判決。（原審為上訴人敗訴之
    判決，上訴人提起上訴，請求廢棄原判決，改判如原審訴之
    聲明。
二、被上訴人則以：系爭土地買賣合約書所載買賣價金為1,649,
    000元，與土地買賣所有權移轉契約書所載買賣價金為582,0
    00元，已不相符合。況證人謝文崇亦證稱，伊與上訴人並不
    認識，未出賣土地予上訴人，亦未受訴外人王義文信託登記
    他的土地，更沒有收過上訴人的支票；又票據號碼0000000
    面額500,000元、票據號碼0000000面額1,049,000元等二張
    支票，係分別由王利章及王義文二人提領兌現，均非出賣人
    謝文崇所提領，被上訴人否認上訴人提出之不動產買賣合約
    書之真正，亦否認票據號碼0000000、0000000二紙支票，係
    用來支付購買系爭土地之價金。另土地買賣所有權移轉契約
    書、土地所有權狀、規費單據及土地增值稅免稅證明原本，
    被上訴人已遺失多年，為何會在上訴人手中，被上訴人亦不
    願臆測，惟持有文件正本者，持有原因眾多，非必為所有權
    人，不得僅以上訴人持有該文件原本，即認上訴人為系爭土
    地買受人。上訴人買受土地，本得請求出賣人移轉土地所有
    權，然依上訴人之主張，伊係因於買賣契約訂立時無自耕能
    力，始與有自耕能力之被上訴人成立信託契約而登記與被上
    訴人，足見其意在取得系爭農地所有權，因無自耕能力，無
    法承受該農地，而藉由信託契約以迂迴方式規避修正前土地
    法第30條第1項之強行規定，自屬脫法行為而無效等語，資
    為抗辯。
三、本件經協議簡化兩造爭點後，兩造不爭執之事實及爭執之事
    實如下：
  (一)兩造不爭執之事實：
  1.系爭土地為一農地，坐落於台南縣西港鄉○○○段1532地號
    ，面積為1940平方公尺，由出賣人即訴外人謝崇文於81年7
    月10日以買賣為原因，移轉登記為被上訴人甲○○所有。
  2.被上訴人甲○○為上訴人配偶之堂兄，具有自耕農身分，上
    訴人乙○○則無自耕能力。
  3.系爭土地買賣私契正本、系爭土地過戶完後之土地所有權狀
    正本及公契買賣移轉契約書正本、繳納規費收據正本均由上
    訴人乙○○持有中。
  4.票據號碼0000000金額50萬元整、票據號碼0000000金額1,04
    9,000元整等2張支票，係分別由訴外人王利章、王義文提領
    兌現。
  (二)兩造爭執之事實：
  1.系爭土地買賣價金是由何人支付？
  2.兩造之間有無信託關係存在？
四、本院判斷：
  (一)上訴人主張伊於81年3月間向訴外人謝文崇購買系爭土地，
    價金1,649,000元，全由伊給付出賣人，除定金100,000元以
    現金支付外，其餘價款由伊交付面額1,049,000元及500,000
    元支票二張，金額共計1,549,000元予出賣人等情，業據上
    訴人提出土地買賣所有權移轉契約書（公契）、不動產買賣
    合約書（下稱系爭合約書）一份、付款支票二張、土地登記
    簿謄本一份、交易往來明細表（存款客戶異動資料）一份（
    均影本）等件附卷為證（見原審營簡卷第10–13頁；原審卷
    第16、21頁）。依系爭合約書首段所載：「立合約書人（出
    賣人）王義文是（謝文崇之代理人）以下簡稱甲方，立合約
    書人（承買人）乙○○以下簡稱乙方。…」；「第二條：買
    賣價格雙方議定為新臺幣壹佰陸拾肆萬玖仟元整，訂約同時
    乙方先付定金新臺幣壹拾萬元整（王義文收訖）給予甲方做
    為定金…。」；「第三條(1)第一次於民國81年3月26日乙方
    給付甲方新臺幣壹佰零肆萬玖仟元整。(2)第二次尾款新臺幣
    伍拾萬元整於民國81年3月25日起至81年4月25日止，尾款付
    清。4/30臺灣中小企業銀行永康分行面額伍拾萬元正支票號
    碼0000000號。4/25收訖謝文崇。」等語。而上訴人亦依系
    爭合約書交付台灣中小企業銀行永康分行票據碼號0000000
    號面額1,049,000元、票據號碼0000000號面額500,000元二
    張支票，均經受款人即出賣人謝文崇背書後，分別轉讓由訴
    外人王義文及王利章二人提領兌現，已據臺灣中小企業銀行
    永康分行、合作金庫銀行台南分行、西港鄉農會函覆屬實（
    見原審卷第66、86、89頁）。是上訴人主張其購買系爭土地
    依系爭合約書所載買賣價金給付1,649,000元之事實，堪信
    為真實。
  (二)依證人即辦理系爭土地買賣登記事宜之代書邱欽在原審到庭
    結證稱：「這不動產買賣合約書（私契）  是我媳婦王麗蘭
    所寫的，因為寫私契的時候我不在場，當天在場的人就是王
    義文、乙○○（上訴人）、陳崗明，乙○○是我當天才認識
    的，王義文和陳崗明住在西港，所以之前我就認識了。」、
    「當初王義文和乙○○是說王義文的土地要賣給乙○○，我
    在對所有權狀的時候，有發現所有權人是謝文崇，我問王義
    文他說土地是他的，只是信託登記在謝文崇名下，所以我才
    在立合約書王義文下面刮號再補充謝文崇的代理人。」、「
    乙○○說要登記給他的親戚甲○○，因為當時乙○○沒有自
    耕能力，乙○○就拿甲○○的資料給我去辦理登記。」、「
    乙○○拿甲○○的身分資料要我將系爭土地登記給甲○○名
    下，甲○○就本件登記事件我始末都沒見過。」、「乙○○
    開臺灣中小永康分行支票給付尾款時，謝文崇有出面。」、
    簽合約頭款十萬元是王義文拿的，給尾款五十萬元時王義文
    沒來，是謝文崇拿的，謝文崇有簽收在系爭私契上面。」等
    語（見原審卷第124–125頁）。是就證人邱欽之上述證述，
    可知系爭土地是王義文（本院按：據謝文崇在原審稱：王義
    文是伊太太的弟弟，見原審卷第27頁；又王義文已病故，有
    退回之郵務送達公文封上記載「亡故」可證）所有，而信託
    登記在謝文崇名下，故上訴人簽發之上述二張支票其受款人
    均載明為「謝文崇」，而再由「謝文崇」於支票背面背書後
    分別轉讓予王義文及王利章二人提領兌現。而再徵之謝文崇
    在原審到庭結證稱：「王義文有跟我拿過身分證，但做什麼
    我不知道。」（見原審卷第28頁），益證系爭土地在上訴人
    向謝文崇購買之前，為王義文所有信託登記在謝文崇名下，
    再由上訴人向系爭土地之真正所有人王義文買受，信託登記
    在被上訴人名義，殆無疑義。謝文崇既僅是出名受託登記之
    人，因而其在原審證稱：「原告（上訴人）與被告（被上訴
    人）我都不認識。」等語」（見原審卷第27頁），自屬合於
    常情。至其又稱：「我並沒有受託登記他的土地。」云云（
    見原審卷第28頁）。應屬有誤，此稽之其另稱：「我知道王
    義文有一塊土地在台南縣西港鄉○○○段一五三一地號（按
    ：本件系爭土地坐落一五三二地號，相差一號）等語（見原
    審卷第27頁），益證無疑。雖證人即受上訴人委託代覓信託
    登記名義人之上訴人岳父林子謙，證述關於系爭土地登記為
    被上訴人名義之過程，其細節與上訴人之陳述情節略有出入
    。然因該證人於原審作證時已84歲高齡，又係對已事隔12年
    之久陳年往事，自難苛求其記憶仍與一般年輕人同視，故而
    其證述與上訴人之陳述有些許不符，應屬常情，尚難執此枝
    微末節遽認上訴人之主張為子虛。更何況由其證詞仍得顯現
    出兩造間就系爭土地有信託登記之意思表示。此再徵諸本件
    系爭土地如上所述係由上訴人支付買賣價金；過戶完成後之
    土地所有權狀、買賣合約書尚一直在上訴人持有中；過戶時
    之稅費亦由上訴人繳納，及被上訴人對此均不爭執，且無法
    說明上訴人何以持有之理由等各情以觀（見原審卷第98頁）
    。上訴人主張系爭土地係其向謝文崇購買後信託登記被上訴
    人名義，顯非虛構，而可信採。則被上訴人抗辯系爭土地為
    其所購買，及否認系爭合約書之真正云云，即非可採。
  (三)至被上訴人抗辯私有農地之買受人須有自耕能力，因上訴人
    自承當時無自耕能力，自不因嗣後土地法第30條第1項條文
    之修正而使無效之法律行為復歸有效。上訴人為規避強行法
    規之適用，以迂迴方法達成該強行法規所禁止之相同效果之
    行為，乃學說上所稱之脫法行為，其所迴避之強行法規，係
    禁止當事人企圖實現一定實質上之效果者，而其行為實質達
    成該效果，違反法律規定之意旨，即非法之所許，自屬無效
    云云。經查：
    1.按信託法係於85年1月26日始公布施行，而於信託法公布
      前之信託行為，因民法並無關於信託行為之規定，然在民
      法實務上均承認信託行為及其效力之存在，僅係於信託定
      義、受託人、信託財產及對第三人之效力上與現行信託法
      所規定者有所不同。又按因私法上法律行為而成立之法律
      關係，非以民法（實質民法）有明文規定者為限，如前所
      述，若法律行為之內容未違反公序良俗或強行規定，即應
      賦予法律上之效力，如當事人本此法律行為成立之法律關
      係起訴請求保護其權利，法院不得以法無明文規定而拒絕
      裁判。
    2.查系爭土地係上訴人向訴外人謝文崇購買而後信託登記在
      被上訴人名下之事實，既如上述。按信託法頒行前，通常
      所謂之信託契約，受託人僅須就信託財產承受權利人名義
      ，且須對信託財產，依信託契約所定內容為積極之管理或
      處分，並非將自己之財產，依他人名義登記時，當然即有
      信託關係存在。倘權利人僅以其購買之不動產，名義上登
      記於他人名下，該他人自始未負責管理、處分，而將該不
      動產之管理、使用、處分悉由權利人自行為之，即係側重
      於權利人與該他人間信任關係之純粹「借名登記」契約，
      苟其內容不違反強行規定或公序良俗者，該「借名登記」
      之無名契約在性質上應與委任契約同視，除契約內容另有
      約定外，自可類推適用民法有關委任契約之相關規定（最
      高法院94年台上字953號判決參照）。且按現行信託法實
      施前，民法雖無關於信託行為之規定，但若當事人間所成
      立之信託契約，苟其內容不違反強行規定或公序良俗，即
      應賦予法律上之效力。且消極信託行為並非一律無效，必
      以其法律行為具有脫法之不正當性，始認為無效。而所謂
      信託行為，係指委託人授與受託人超過經濟目的之權利，
      而僅許可其於經濟目的範圍內行使權利之法律行為而言（
      最高法院85年度台上字第558號判決參照）。就外部關係
      言，受託人為信託財產之所有人固有行使超過委託人所授
      與之權利，但就委託人與受託人之內部關係而言，受託人
      仍應受信託法律行為內容之限制，委託人有隨時終止信託
      契約，依信託法律關係，請求返還其所授與受託人之權利
      。又信託財產移轉為受託人所有之方式，由委託人就自己
      所有之財產有之，由委託人使第三人將財產權移轉與受託
      人者亦有之，只須委託人與受託人間有信託合意為已足，
      無須限制信託財產由委託人取得所有權後，再移轉與受託
      人之必要。查被上訴人雖又主張兩造之間縱有信託契約存
      在，亦屬脫法行為而無效云云。查本件上訴人向訴外人謝
      文崇購買系爭土地，而將系爭土地登記在被上訴人名下，
      既未違反當時法律之強制規定，雖屬消極信託契約，仍應
      認為有效。再查，上訴人信託之目的僅在於借被上訴人之
      名登記為系爭土地之所有權人，被上訴人即受託人對於系
      爭土地應無其他管理、處分之權，此由該筆土地目前為空
      地，被上訴人未使用可資證明，（被上訴人訴訟代理人於
      本院95年9月12日言詞辯論時本主張：「被上訴人有在使
      用，只是沒有經常性使用。」；其後又主張：「土地目前
      是空地，沒有種植農作。」說詞顯然不一，見本院卷第
      25–26頁）。故可知上訴人將系爭土地信託登記於被上訴
      人名下，就系爭土地確有消極信託關係存在，且該消極信
      託關係乃屬側重兩造間信任關係之借名登記契約，自可類
      推適用民法有關委任契約之相關規定。又上訴人於農業條
      例修訂放寬登記農地資格要件後，已多次要求被上訴人返
      還信託登記之系爭土地，並於93年3月間，以存證信函通
      知被上訴人終止該信託契約，顯有終止信託契約之意（見
      原審營簡卷第14頁），復再以本件起訴狀之送達再次對被
      上訴人表示終止信託契約之意思，信託既經終止，則上訴
      人主張被上訴人應將其信託登記於被上訴人名下之系爭土
      地，移轉登記返還上訴人，自屬有理，應予准許。
    3.至被上訴人另抗辯稱：系爭土地買賣合約書所載買賣價金
      為1,649,000元，與土地買賣所有權移轉契約書所載買賣
      價金為582,000元，已不相符合。查民間一般不動產之買
      賣，通常先書立「不動產買賣合約書」，俗稱「私契」，
      而於向地政事務所辦理登記時，另書立「土地登記申請書
      」檢附「土地（建築改良物）買賣所有權移轉契約書」，
      俗稱「公契」。該「土地（建築改良物）買賣所有權移轉
      契約書」所載之買賣價額，以公告價額為計算準據，通常
      均少於先前書立之「不動產買賣合約書」所載買賣價額。
      亦難執此遽認上訴人之系爭土地買賣非真實。
五、綜上所述，上訴人主張為可採，被上訴人抗辯，為無可取。
    從而，上訴人本於終止信託契約後之法律關係，請求被上訴
    人應將坐落台南縣西港鄉○○○段1532地號土地所有權全部
    移轉登記予上訴人，為有理由，應予准許。原審未詳加勾稽
    ，徒以上訴人，不能證明兩造有信託關係，而為上訴人敗訴
    之判決，尚有未洽。上訴意旨指摘原判決不當，求予廢棄改
    判，為有理由。爰由本院將原判決予以廢棄，改判如主文第
    2 項所示。
六、本件事證已明，兩造其於攻擊防禦方法及舉證，均於判決結
    果不生影響，爰不一一贅述，附此敘明。
七、據上論結，本件上訴為有理由，依民事訴訟法第450條、第
    78條，判決如主文。
中    華    民    國    95    年    9    月     26    日
                  民事第四庭    審判長法  官  王惠一
                                      法  官  蘇重信
                                      法  官  王浦傑
上為正本係照原本作成。
如對本判決上訴，須於判決送達後20日內向本院提出上訴狀，未
表明上訴理由者，應於上訴後20日內，向本院提出理由書（須附
繕本）。依法須繳納裁判費並應委任律師為訴訟代理人，始得上
訴。
中    華    民    國    95    年    9    月     28    日
                                      書記官  陳昆陽
【附記】
民事訴訟法第466條之1：
(1)對於第二審判決上訴，上訴人應委任律師為訴訟代理人。但上
  訴人或其法定代理人具有律師資格者，不在此限。
(2)上訴人之配偶、三親等內之血親、二親等內之姻親，或上訴人
  為法人、中央或地方機關時，其所屬專任人員具有律師資格並
  經法院認為適當者，亦得為第三審訴訟代理人。
民事訴訟法第466條之2：
  上訴人無資力委任訴訟代理人者，得依訴訟救助之規定，聲請
  第三審法院為之選任律師為其訴訟代理人。
                                                 K


司法院資訊處製作；財團法人民間司法改革基金會備份。
